臺灣基隆地方法院刑事判決　　　　　　　　　　　　　九十一年度訴字第四０四號
　　公　訴　人　臺灣基隆地方法院檢察署檢察官
　　被　　　告　甲○○
右列被告因違反護照條例等案件，經檢察官提起公訴（九十一年度偵字第一九四０號
），本院判決如左：
    主      文
甲○○共同連續明知為不實之事項，而使公務員登載於職務上所掌之公文書，足以生
損害於公眾，處有期徒刑陸月，如易科罰金，以參佰元折算壹日，曾玉雯、孟繁楓駕
駛執照上黏貼之大陸女子照片各乙幀，均沒收；又共同連續將護照交付他人以供他人
冒名使用，處有期徒刑陸月，如易科罰金，以參佰元折算壹日。應執行有期徒刑拾壹
月，如易科罰金，以參佰元折算壹日，曾玉雯、孟繁楓駕駛執照上黏貼之大陸女子照
片各乙幀，均沒收。
    事      實
一、甲○○（同時以「阿章」、「小董」、「阿鐘」等為綽號）基於謊報證件遺失及
    提供不實照片使公務員登載不實於所掌公文書上之犯意，明知曾玉雯、孟繁楓（
    以上二人另由本院另案審理）之駕駛執照及身分證件均未曾遺失，竟夥同渠二人
    、姓名年籍不詳綽號「張大哥」之成年男子、姓名年籍不詳綽號「小毛」之大陸
    成年男子及姓名年籍不詳之大陸成年女子共同基於前開犯意聯絡，推由曾玉雯於
    民國（下同）九十年十一月九日，前往交通部公路總局臺北區監理所基隆監理站
    ，以其真實年籍混同不詳姓名年籍大陸女子之照片乙幀等虛偽資料，向依法辦理
    監理業務之公務員考領駕駛執照；再由孟繁楓於九十年十一月十六日，前往交通
    部公路總局臺北區監理所基隆監理站，向依法辦理監理業務之公務員謊稱其駕駛
    執照遺失，並提供其真實年籍混同不詳姓名年籍大陸女子之照片乙幀等虛偽資料
    ，向上開承辦公務員申請重新補發駕駛執照，甲○○等人計以上開方式使該不知
    情之承辦公務員陷於錯誤，於其職務上所掌管之登記書之公文書上加蓋審核章，
    並於其職務上所掌管之駕駛執照之公文書上黏貼大陸女子之照片後，於上開相片
    黏貼處加蓋騎縫章，而核給內容不實之「曾玉雯」、「孟繁楓」駕駛執照各乙枚
    ，連續二次明知為不實之事項，而使公務員登載於職務上所掌之駕駛執照，致生
  損害於交通部公路總局臺北區監理所基隆監理站就監理管理之正確性。再由孟繁
    楓於九十年十一月二十七日，前往基隆市中正區信義戶政事務所；曾玉雯於九十
    年十一月二十八日，前往基隆市信義區戶政事務所，分別向依法負責辦理戶政業
    務之公務員謊稱其身分證遺失，並以其真實年籍資料及其自己之照片申請重新補
    發身分證件，使該不知情之承辦公務員誤以孟繁楓、曾玉雯遺失身分證乙事為真
    ，而以電腦繕打之方式，將孟繁楓及曾玉雯二人所描述之遺失時、地，登載於其
    職務上所掌管之補領國民身分證申請書之公文書上，而核給內容真實之「孟繁楓
    」、「曾玉雯」國民身分證各乙枚，再度連續二次明知為不實之事項，而使公務
    員登載於職務上所掌之補領國民身分證申請書，致生損害於基隆市中正區戶政事
    務所、信義區戶政事務所就戶政管理之正確性。甲○○、曾玉雯、孟繁楓、「張
    大哥」、「小毛」四人另行萌生提供自己持有之中華民國護照，以供他人冒名使
    用之概括犯意聯絡，於九十年十二月一日許，在大陸南京地區，將曾玉雯、孟繁
    楓自己持有之「曾玉雯」、「孟繁楓」中華民國護照各乙本提交「小毛」，再由
    「小毛」於不詳時、地轉交與上開姓名年籍不詳之大陸成年女子，連續二次以此
    方式提供自己持有之中華民國護照以供上開大陸女子冒名使用。嗣曾玉雯、孟繁
    楓二人於回臺途中，則以向高雄海關謊報護照遺失之方式進入臺灣地區。
二、案經內政部警政署航空警察局移送臺灣基隆地方法院檢察署檢察官偵查起訴。
    理      由
一、訊據被告甲○○矢口否認有右揭犯行，辯稱：伊僅係受「張大哥」之委託拿機票
    給曾玉雯、孟繁楓，並帶渠等去機場，並不知證件係偽造，亦不知渠等去大陸做
    事云云。經查，前開事實，業據證人曾玉雯、孟繁楓、王銘祥、張珊菁於警詢、
    偵查及本院九十一年度訴字第三三九號調查、審理時坦承無訛，證人曾玉雯於本
    院審理時更明確供稱：綽號「小董」的人，告訴孟繁楓可以免費出國玩，條件是
    要我們提供證件換貼大陸女子的照片，以共他們去變造假的台胞證，九十年十一
    月中「小董」要我們先將駕駛執照辦理遺失，再以我們自己的姓名、年籍加上大
    陸女子的照片去申請補發新駕照，拿到駕照後「小董」與我們約一天將辦好的證
    件拿給他，十一月中我們將變造後的駕照，及沒有變造的護照拿給他，「小董」
    就是甲○○等語，證人孟繁楓於本院審理時稱：全部經過情形如曾玉雯所述等語
    （詳本院九十一年度訴字第三三九號九十一年七月十一日訊問筆錄），且有基隆
    市中正區戶政事務所九十一年九月二十四日基中戶字第三０六二號函暨孟繁楓補
    領國民身分證申請書、國民身分證補領測試表及護照影本；基隆市信義區戶政事
    務所九十一年九月二十三日基信戶字第三三五二號函暨曾玉雯補領國民身分證申
    請書及護照影本；交通部公路局臺北區監理所基隆監理站九十一年八月十九日（
    九一）北監基字第九一０六三一六號函暨孟繁楓申請補發普通小型車駕駛執照之
    汽（機）車駕駛人審驗暨各項異動登記書影本；交通部公路局臺北區監理所基隆
    監理站九十一年九月二十五日（九一）北監基字第九一０七三七二號函暨曾玉雯
    考領輕機車駕駛執照登記書影本等件在卷可考，被告所辯，顯係卸責之詞，不足
    採信。本件事證明確，被告與「張大哥」、「小毛」、證人曾玉雯、孟繁楓共同
    使公務員登載不實、將護照交付他人以供他人冒名使用之犯行，洵堪認定。
二、核被告所為，係犯刑法第二百十四條之使公務員登載不實罪、護照條例第二十四
    條第二項之將護照交付他人以供他人冒名使用罪。查被告與「張大哥」、「小毛
    」、證人曾玉雯、孟繁楓及上開大陸女子間，就使公務員登載不實罪名之部分；
    被告與「張大哥」、「小毛」、證人曾玉雯、孟繁楓間，就將護照交付他人以供
    他人冒名使用罪名之部分，皆有犯意之聯絡及行為之分擔，為共同正犯。被告前
    後四次使公務員登載不實之犯行間；前後二次將護照交付他人以供他人冒名使用
    之犯行間，時間緊接，所犯為構成要件相同之罪名，顯係基於概括犯意反覆為之
    ，為連續犯，應依刑法第五十六條之規定，論以一罪並加重其刑。被告所犯上開
    二罪間，犯意各別，行為互殊，應予分論併罰。公訴人雖認被告所犯上開二罪間
    ，有方法、結果之牽連關係，屬牽連犯云云，然按「牽連犯」者，必行為人犯一
    罪而其方法或結果犯他罪名者，始足當之（刑法第五十五條規定可資參照），查
    本件被告所犯上開二罪，其最終之目的雖均在使大陸地區人民得以順利偷渡進入
    美國地區，然則，單以上開二罪而論，該二罪間要屬互相獨立，彼此亦屬渺不相
    涉，其間，更無方法、目的或手段、結果之牽連關係，從而，公訴人所持之論據
    ，要屬誤會。爰審酌被告時值青年，竟不思以正當途徑獲取金錢，且犯後猶飾詞
    狡辯，不知悔悟等一切情狀，量處如主文第一項所示之刑，以示懲儆，併分別諭
    知易科罰金之折算標準及定其應執行之刑。末查，證人曾玉雯、孟繁楓二人持以
    向上開公務員申辦駕駛執照之前揭大陸女子照片二幀，為證人曾玉雯、孟繁楓二
    人供本次犯罪所用之物，且屬於同案共犯即被告甲○○等人所有，雖上開照片二
    幀未據查扣在案，然亦不能證明該照片二幀俱已滅失，爰併依刑法第三十八條第
    一項第二款之規定，宣告沒收。
三、公訴意旨另以：被告甲○○以大陸女子照片數幀料混以曾玉雯、孟繁楓二人自己
    之資料，以自己名義分別向有關單位申請核給臺胞證及美國簽證，並分別向監理
    機關、戶政機關謊稱遺失汽車駕駛執照及國民身分證而申請補發，使各該不知情
    辦理監理、戶政業務之公務員因而陷於錯誤，將上開不實之事項登載於其職務上
    掌管之汽（機）車駕駛人審驗暨各項異動登記書、戶籍謄本、電磁紀錄等公文書
    上，並核給黏貼大陸女子照片之駕駛執照各乙枚，利用不知情之公務員變造有關
    駕駛資格之特種文書及國民身分證，足生損害於監理機關、戶政機關對於各該業
    務管理之正確性。嗣同案被告曾玉雯、孟繁楓二人並將前揭登載不實之臺胞證、
    駕駛執照及其舊有而無不實資料登載之國民身分證等證件，分別在大陸及臺灣地
    區交付與案外人「小毛」、甲○○二人，由被告、「小毛」提供與上開大陸女子
    持以行使，因認被告此部分行為，另涉犯刑法第二百十二條之變造公文書、刑法
    第二百十六條、第二百十四條之行使變造公文書罪嫌云云。按犯罪事實應依證據
    認定之，無證據不得推定其犯罪事實，刑事訴訟法第一百五十四條定有明文。公
    訴人認被告涉犯此部分犯行，固係以同案被告曾玉雯、孟繁楓二人於警詢及偵查
    中之自白及卷附之被告四人身分證影本、赴美簽證申請書、旅客入出境紀錄查詢
    表及被告張珊菁、曾玉雯、孟繁楓三人中華民國普通護照入出境許可申請書各乙
    份等件為其論據。惟查：
  (一)按「偽造」行為者，係指行為人在欠缺製作權限之前提下，冒用他人之名義進行
    製作之謂；至「變造」行為者，乃指行為人於欠缺變更權限之前提下，就有製作
    權人已然製作完成之真正文書，不變更其本質而將該文書之內容予以更改之行為
    而言。設行為人並未冒用他人名義，而係以自己名義為文書之製作或更改；或設
    行為人之製作、更改行為，已經徵得有權製作或更改人之同意或授權，縱該文書
    所載之內容，未能與真實相符，且足以生損害於他人，然此均非刑法第二百十條
    至第二百十二條所稱之「偽造」或「變造」行為。易言之，「偽造」或「變造」
    ，不僅其製作名義人須係出於無權製作或更改，即其所製作或更改之內容，亦須
    出於虛構不實者，始足當之。若文書之內容雖未能與事實相符，然該文書之製作
    或更改，係出自於有權製作或更改人之手；或該文書之製作或更改，固非出自於
    有權製作或更改人之手，惟其內容查與事實相符者，則其皆非刑法偽造文書罪章
    所欲規範之「偽造」或「變造」行為。經查：本案被告甲○○固與同案被告曾玉
    雯、孟繁楓三人，曾以如前所述之方法，或謊稱身分證遺失而獲得重新製給之內
    容與真實相符之國民身分證二枚；或係繳交虛偽相片，並以謊稱遺失或重新考領
    駕駛執照之方式，獲得黏貼有大陸女子相片之駕駛執照二枚，惟前揭重新製發之
    國民身分證二枚，其上所登載之內容（包括身分證上應黏貼之相片），不僅查無
    與事實不符之處，且上開證件復係戶政事務所據其職掌而依法核給；至上開重新
    製發之駕駛執照二枚，其上所登載之內容，固因同案被告曾玉雯、孟繁楓二人提
    供之大陸女子照片，而顯與事實不符，惟其仍屬監理機關據其職掌所依法製發無
    訛。是以，被告、與同案被告曾玉雯、孟繁楓三人以前述方式獲得重新補發國民
    身分證、駕駛執照等證件之行為，除別有其他罪名可資論斷以外，顯因未能具備
    「偽造」或「變造」之要件，而難以刑法第二百十二條之變造證件罪相繩。從而
    ，公訴人認被告此部分之行為，另涉犯刑法第二百十二條變造有關駕駛資格之特
    種文書、國民身分證罪及刑法第二百十六條行使同法第二百十二條之變造特種文
    書罪名云云，要屬無據。
  (二)按公務員係指依法令從事於公務之人員，刑法第十條第二項定有明文；又所謂之
    公務員，乃專指本國之公務員而言（司法院院字第一三一四號解釋可資參照）。
    查被告甲○○推由同案被告曾玉雯、孟繁楓二人渠等真實之年籍資料混以前揭大
    陸女子照片數幀，分別向中華人民共和國入出境管理局、美國在臺協會申請核發
    臺胞證、美國簽證，使大陸地區中華人民共和國入出境管理局、美國在臺協會人
    員因而誤於所核給之臺胞證及美國簽證上為內容不實之登載（按前揭臺胞證、美
    國簽證上雖載有同案被告曾玉雯、孟繁楓二人之年籍資料，然其所黏貼之照片，
    則屬前揭大陸女子所有），然則，前揭中華人民共和國入出境管理局、美國在臺
    協會人員，既非屬本國依法令從事於公務之人員，則渠等所製作之文書，核其性
    質，亦與本國公務員所製作之公文書有間，是被告甲○○以同案被告曾玉雯、孟
    繁楓二人提供上開不實資料使前揭人員誤為登載之行為，自無刑法第二百十四條
    使公務員登載不實罪名之適用；再按刑法第二百十五條之業務登載不實罪名，其
    本質上要無間接正犯成立之可能，是被告與同案被告曾玉雯、孟繁楓雖係透過上
    述之方式使上述人員於其業務上製作之文書為不實之登載，然其亦無成立刑法第
    二百十五條業務登載不實罪名之間接正犯之餘地；末以，前揭臺胞證及美國簽證
    ，既係有權製作或更改之中華人民共和國入出境管理局、美國在臺協會人員所依
    法製發核給，縱該等文書之內容未能與真實相符，而足生損害於他人，惟除別有
    其他罪名足資論斷之外，揆諸前揭壹之三之(一)之說明，行為人當非得律以刑法第
    二百十條至第二百十二條之偽造或變造罪名。從而，被告甲○○、同案被告曾玉
    雯、孟繁楓提供自己真實之年籍資料佐以上開大陸女子之照片數幀分別向中華人
    民共和國、美國在臺協會人員申請核發臺胞證、美國簽證，使該等人員因而誤為
    不實登載之行為部分，概無從以刑法偽造文書罪章之罪名加以評價。
  (三)綜上所陳，卷附事證既不足以證明被告與同案被告曾玉雯、孟繁楓三人有何偽造
    或變造之行為，本院復查無其他積極證據足資認定被告確實涉犯公訴人所指之此
    部分犯行，本應就此為無罪之諭知，惟公訴人認此部分與前開論罪科刑部分，有
    牽連犯之裁判上一罪關係，爰不就此另為無罪之諭知，併此指明。
據上論斷，應依刑事訴訟法第二百九十九條第一項，護照條例第二十四條第三項，刑
法第十一條前段、第二十八條、第五十六條、第二百十四條、第三十八條第一項第二
款、第四十一條第一項前段、第五十一條第五款、第三十八條第一項第二款，罰金罰
鍰提高標準條例第一條前段、第二條，判決如主文。
本案經檢察官李辛茹到庭執行職務。
中      華      民      國      九十一    年      十二    月    三十    日
                                臺灣基隆地方法院刑事第三庭
                                      法  官    齊      潔
右正本證明與原本無異。
對於本件判決如有不服，應於收受送達後十日內，向本院提出上訴書狀，上訴於臺灣
高等法院，並按他造當事人之人數附具繕本。
                                      書記官    郭  廷  耀
中      華      民      國      九十二    年      一      月    二      日
附錄論罪法條
刑法第二百十四條：
明知為不實之事項，而使公務員登載於職務上所掌之公文書，足以生損害於公眾或他
人者，處三年以下有期徒刑、拘役或五百元以下罰金。
